【裁判字號】    89,重訴,690
【裁判日期】    890927
【裁判案由】    損害賠償
【裁判全文】
臺灣高雄地方法院民事裁定  八十九年度重訴字第六九○號
    原      告  丁○○
                戊○○
    被      告  丙○○
                乙○○
                甲○○
右當事人間請求損害賠償事件，本院刑事庭裁定移送本院民事庭，本院裁定如左：
    主    文
原告之訴及假執行之聲請均駁回。
訴訟費用由原告負擔。
    理    由
一、按因犯罪而受損害之人，於刑事訴訟程序得附帶提起民事訴訟，對於被告及依民
    法負損害賠償之人請求回復其損害，刑事訴訟法第四百八十七條第一項定有明文
    。又因犯罪而受損害之人，於刑事訴訟程序固得附帶提起民事訴訟，對於被告請
    求回復其損害，但其請求回復之損害，以被訴犯罪事實所生之損害為限，否則縱
    令得依其他事由，提起民事訴訟，亦不得於刑事訴訟程序附帶提起，最高法院六
    十年台上第六三三號著有判例可資參照。
二、本件原告主張：被告丙○○與乙○○明知坐落美濃鎮○○段三六一一地號農地及
    其地上之農舍，即門牌號碼美濃鎮○○路○段二０四巷六三、六五、六七、六九
    號四棟房屋（下稱系爭房地），係訴外人即原告之母鍾劉金妹出賣祖產後所購，
    再信託登記在訴外人即原告之舅劉添傳名義下，並以劉添傳為起造人名義蓋建，
    且於民國八十三年三月十八日取得自用農舍使用執照。被告鍾貴雄、乙○○二人
    基於概括犯意，於八十三年七月九日、十九日偽造不實之買賣所有權移轉契約書
    ，持向  鈞院公證處辦理買賣契約公證事宜，損及  鈞院辦理公證業務之正確性
    。被告嗣後再持  鈞院公證處所簽發之買賣契約書，向高雄縣稅捐稽徵處辦理稅
    籍登記，使主管機關誤登記稅籍號碼Ｚ00000000000、Ｚ00000
    000000、Ｚ00000000000、Ｚ00000000000之上述
    農舍四棟，依序鍾啟清、鍾啟榮、戊○○、丙○○（八十五年間年底以贈與為原
    因過戶登記其女鍾宜玲所有）所有權登記，實損及原告及共有人權利甚鉅。至於
    同段三六一一地號之農地，被告丙○○也以同樣方法取得不法所有權，而被台灣
    高等法院高雄分院刑事判決有期徒刑肆月。至本案刑責問題，已經台灣高雄地方
    法院檢察署檢察官起訴，現由  鈞院審理中，原告既為被害人自得於刑事訴訟程
    序附帶提起民事訴訟，爰求為判決（一）被告應塗銷系爭房地稅籍所有權登記，
    回復原起造人劉添傳，再由劉添傳辦理農舍所有權移轉登記於訴外人即原告之母
    鍾劉金妹及原告等共有人，並將上述四棟農舍騰空遷讓返還與劉金妹及原告等共
    有人。（二）被告應給付原告及共有人新台幣（下同）八百三十萬元，及自起訴
    狀繕本送達翌日起至清償日止，按年息百分之五計算之利息。並就第二項聲明，
    為願供擔保請求准許假執行之陳明等語。
三、經查被告丙○○、乙○○固經本院刑事庭以共同連續明知為不實之事項，而使公
    務員登載於職務上所掌之公文書，足生損害於公眾，各處拘役五十日，如易科罰
    金均以參百元折算一日，此有本院八十八年度訴字第一二一九號刑事判決正本附
    卷可稽。然參諸上開刑事判決認定之犯罪事實，係以被告前揭以不實事項聲請公
    證之行為，使本院公證處公務員據以登載於其職務上所掌之公文書，足以生損害
    於法院對於公證事務處理之正確性。至檢察官起訴書起訴被告行使偽造私文書部
    分，則為本院刑事庭以查無其他積極證據，足證被告有檢察官所指此部份犯行，
    然因檢察官認此部分與上開有罪事實，有方法結果之牽連關係，屬裁判上一罪，
    故不另為「無罪」之諭知。亦即本院刑事庭認定有罪之事實，僅及於本院公證處
    公務員處理公證事務之正確性，而未及於其他行使偽造私文書部分，則縱使原告
    主張私權受損實在，亦非本院刑事庭認定「有罪事實」之犯行所導致，按原告既
    非本件犯罪事實之「被害人」，則依前揭刑事訴訟法第四百八十七條第一項規定
    ，即不得於刑事訴訟程序附帶提起民事訴訟，起訴顯有未合，刑事庭本應依同法
    第五百零二條第一項判決駁回原告之訴及假執行之聲請，詎未為之，反而裁定移
    送本庭，因認起訴不備其他要件，應依民事訴訟法第二百四十九條第一項第六款
    規定裁定如主文。至原告是否得以其他事由，依一般民事訴訟程序起訴，係另一
    問題。
四、次查原告主張被告甲○○偽造私文書（即同段三六一一等地號土地部分）一節，
    固據其提出台灣高等法院高雄分院刑事判決一份為證，然該案既不在本院刑事庭
    刑事訴訟程序進行中，則其向本院提起附帶民事訴訟，即與刑事訴訟法第四百八
    十七條第一項規定有違，起訴本非合法。另主張被告甲○○與被告丙○○、乙○○共同偽造私文書即本案（房屋）部分，檢察官既未以其為共同被告起訴，有該
    起訴書足憑，且本院刑事庭審理結果，不但業已判決被告丙○○、乙○○就此部
    分被訴事實無罪，已如前述，則原告就此部分對甲○○提起附帶民事訴訟，亦非
    合法，依上開說明，應併依民事訴訟法第二百四十九條第一項第六款規定駁回。
五、原告雖另主張依代位關係請求，然得於刑事訴訟程序附帶提起民事訴訟者，以因
    犯罪而受損害者為限，亦即法律對於附帶民事訴訟之提起已設有限制，自不得擴
    張解釋被害人之債權人亦得提起，否則即無作限制規定之必要，況原告假設確受
    有其他損害，非不得依一般民事訴訟程序起訴，於其訴權之保護已足，要言之，
    原告此部分主張亦非可採，附此敘明。
六、結論：原告之訴為不合法，依民事訴訟法第二百四十九條第一項第六款、第九十
    五條、第七十八條、第八十五條第一項，裁定如主文。
中      華      民      國    八十九    年      九      月    二十七    日
                              臺灣高雄地方法院民事第二庭
~B法      官  黃國川
右為正本係照原本作成。
如不服本裁定，應於送達後十日內，向本院提出抗告狀。
中      華      民      國    八十九    年      九      月    二十七    日
~B法院書記官  胡淑芳


司法院資訊處製作；財團法人民間司法改革基金會備份。
